【裁判字號】    97,交抗,1080
【裁判日期】    970904
【裁判案由】    違反道路交通管理處罰條例
【裁判全文】
臺灣高等法院交通事件裁定            97年度交抗字第1080號
抗  告  人
即受處分人  甲○○
上列抗告人即受處分人因違反道路交通管理處罰條例案件，不服
臺灣板橋地方法院中華民國97年7 月21日裁定（97年度交聲字第
1824號），提起抗告，本院裁定如下：
    主  文
抗告駁回。
    理  由
一、原處分意旨略以：異議人即受處分人甲○○於92年3 月16日
    10 時52分許，騎乘車牌號碼FZW-212號重型機車，行經臺北
    縣新店市○○路，經警攔查開單舉發（「違規事實」欄：「
    經電子閘門查詢駕照易處逕註中，日期90.1.13至91.1.12未
    領回，未帶駕照」、「舉發違反法條」欄：「道路交通管理
    處罰條例第25條第1項第3款」），依道路交通管理處罰條例
    第21條第1項第1款之規定，處罰鍰新臺幣（下同） 9,600元
    。
二、聲明異議意旨略以：異議人於民國（下同）92年3 月16日10
    時52分，並未收受無照駕駛之舉發單，又依行政罰法第27條
    第1 項：「行政罰之裁處權，因三年期間之經過而消滅。」
    ，本件之裁處權已罹於時效云云。
三、原審裁定略以：
  (一)異議人經警開單舉發，其業於舉發違反道路交通管理事件通
    知單「收受通知聯者簽章」聯簽名，此有臺北縣政府警察局
    北縣警交字第C00000000 號舉發違反道路交通管理事件通知
    單影本在卷足憑，而異議人就該經開單舉發一節亦未加以爭
    執，又異議人之機器腳踏車駕駛執照經「易處逕註」，期間
    自90年1月13日至91年1月12日（不得再行考領駕照之期間）
    ，有卷附機車駕照基本資料足資佐證，是該違規情事堪認屬
    實。異議人嗣未依通知上所勾選「須至應到案處所聽候裁決
    」及所載「應到案日期：92年3 月31日」到案，而原處分機
    關就同一事實，自得依其職權適用法規裁決，是異議人以其
    未收受舉發違反道路交通管理事件通知單為辯，自屬無據。
  (二)又違反道路交通管理處罰條例之行為經警開單舉發，該舉發
    單僅屬交通主管機關據以裁罰之依據，並非交通主管機關所
    為之終局性裁罰處分，而行為人因交通違規遭開單舉發後，
    迄移送交通主管機關裁罰期間，道路交通管理處罰條例並未
    設有時效之規定，是雖94年2月5日立法公布，95年2月5日施
    行之行政罰法第27條規定：「行政罰之裁處權，因三年期間
    之經過而消滅」、「前項期間自違反行政法上義務之行為終
    了時起算」，但同法第45條第1項、第2項亦規定：「本法施
    行前違反行政法上義務之行為應受處罰而未經裁處，於本法
    施行後裁處者，除第十五條、第十六條、第十八條第二項、
    第二十條及第二十二條規定外，均適用之」、「前項行政罰
    之裁處時效，自本法施行之日起算」，揆諸該條之立法意旨
    ，係採不溯及既往原則，是該法施行前違反行政法上義務之
    行為應受處罰而未經裁處者，裁處權時效自該法施行之日起
    算。查本件係行政罰法施行前之違規行為，依該法第45條第
    2項規定，裁處權之3年時效應自95年2月5日起算，故本件之
    裁罰尚未逾法定之3 年時效期間自明。次按修正前道路交通
    管理事件統一裁罰標準及處理細則第44條第1項固規定：「
    違反道路交通管理事件行為人，未依規定自動繳納罰鍰或未
    依規定到案聽候裁決，處罰機關應於舉發違反道路交通管理
    事件通知單送達後二個月內依基準表逕行裁決之」，該條文
    僅係主管機關即交通部與內政部為補充道路交通管理處罰條
    例漏未對處罰機關受理違反道路交通管理事件裁決時效所為
    之補充性質之行政命令，而該細則第44條第1 項亦未規定處
    罰機關違反「2 個月」期間之規定有失權之效果，故解釋上
    該規定屬訓示規定，端在促使各處罰機關儘速處理，以免形
    成積案，導致無法達成交通管理之目的，並未謂違反上開規
    定即屬不能裁罰。是以本件原處分機關未依上開細則規定於
    舉發單送達後2 個月內依基準表逕行裁罰，或有處分遲延或
    行政管理之缺失，惟依上開說明，原處分機關所作成之裁決
    處分仍屬合法有效，故異議人所認自屬有誤。
  (三)綜上所述，異議人所辯俱無可採，所為異議為無理由，原分
    機關據以裁罰即非無見；惟94年2月5日立法公布，95年2 月
    5日施行之行政罰法第5條規定：「行為後法律或自治條例有
    變更者，適用行政機關最初裁處時之法律或自治條例。但裁
    處前之法律或自治條例有利於受處罰者，適用最有利於受處
    罰者之規定。」，而道路交通管理處罰條例所定罰鍰、記點
    之裁罰，係屬行政罰法中所稱行政罰之性質，自有前開行政
    罰法第5 條規定之適用。又道路交通管理處罰條例第21條業
    於94年12月28日，經總統以華總一義字第09400212581 號令
    修正，並自95年7月1日施行，比較修正前、後之規定，修正
    前就駕駛執照業經註銷仍駕駛機器腳踏車（機車）之情事，
    但未使用該業經註銷之駕駛執照，因不符第21條第1項第6款
    （使用註銷之駕駛執照駕駛機器腳踏車），故僅能依第21條
    第1項第1款（未領有駕駛執照駕車）加以處罰，然修正後則
    不再區分是否「使用」註銷之駕駛執照，而於修正後第21條
    第1項第4款規定：「駕駛執照業經吊銷、註銷仍駕駛小型車
    或機器腳踏車。」，又就此一違規行為，修正前、後之罰則
    （處新臺幣六千元以上一萬二千元以下罰鍰，並當場禁止其
    駕駛）並無不同，是依行政罰法第5 條之規定，本件應適用
    行政機關最初裁處時之法律即修正後第21條第1項第4款之規
    定。從而，異議人所辯雖為無理由，然原處分機關誤引道路
    交通管理處罰條例第21條第1項第1款之規定據以處罰，尚有
    未合；原裁決處分既有上開可議之處，爰撤銷原處分，並自
    為裁定，依道路交通管理處罰條例第21條第1項第4款規定，
    裁處罰鍰9,600 元。
四、受處分人抗告意旨略以：「處罰機關應於2 個月內逕行裁決
    」，若逾2 個月未裁決應該失權，否則形同虛設，伊無照駕
    駛並非不會駕駛，卻要受罰9,600元，然裁決所拖了5年多才
    裁定，卻沒關係，明顯嘉惠行政機關，如按原審裁定之看法
    ，究竟10年、15年前的罰單還可不可以裁決？如果認為行政
    機關有苦衷，是否該為其解套。為此提起抗告，求予撤銷原
    裁定，更為適當之裁定云云。
五、經查：
  (一)按道路交通管理處罰條例本身並無行政罰裁處權之時效消滅
    規定，而同條例第2 條規定：「本條例未規定者，依其他法
    律規定。」合先敘明。
  (二)本件交通違規行為舉發於92年3 月16日，斯時有效之法律，
    並無有關行政罰裁處權之時效消滅規定，至行政罰法雖已於
    94年2月5日立法公布，於95年2月5日施行，依該法第27條規
    定：「行政罰之裁處權，因三年期間之經過而消滅」、「前
    項期間自違反行政法上義務之行為終了時起算」，但依同法
    第45條第1項、第2項亦規定：「本法施行前違反行政法上義
    務之行為應受處罰而未經裁處，於本法施行後裁處者，除第
    十五條、第十六條、第十八條第二項、第二十條及第二十二
    條規定外，均適用之」、「前項行政罰之裁處時效，自本法
    施行之日起算」，揆諸該條之立法意旨，係採不溯及既往原
    則，是該法施行前違反行政法上義務之行為應受處罰而未經
    裁處者，裁處權時效自該法施行之日起算。查本件係行政罰
    法施行前之違規行為，依該法第45條第2項規定，裁處權之3
    年時效應自95年2月5日起算，故本件交通部公路總局臺北區
    監理所蘆洲監理站於97年5 月26日所為裁決，尚未逾法定之
    3 年時效期間自明。
  (三)又按96年9 月21日修正前道路交通管理事件統一裁罰基準及
    處理細則第44條第1 項規定：「違反道路交通管理事件行為
    人，未依規定自動繳納罰鍰，或未依規定到案聽候裁決，處
    罰機關應於舉發違反道路交通管理事件通知單送達2 個月內
    依標準表逕行裁決之。」，此項規定係主管機關即交通部與
    內政部為補充道路交通管理處罰條例漏未對處罰機關於受理
    違反道路交通管理事件裁決時效所為之補充性質行政命令，
    然因該細則第44條第1 項並未規定處罰機關違反「二個月」
    期間之規定時，不若其母法即道路交通管理處罰條例第90條
    規定：「違反本條例之行為，自行為成立之日起；行為有連
    續或繼續之狀態者，自行為終了之日起，逾三個月不得舉發
    。」，就舉發違規期間有失權效果之規定，故解釋上該細則
    第44條第1 項之「二個月」規定乃屬訓示之規定。而處罰機
    關若未遵守上開期間之行政命令規定，應屬行政機關內部獎
    懲問題，斷不可因此而解釋為具有失權之效果，否則無異與
    訓示規定之解釋相扞格。
  (四)綜上所述，原裁定認抗告人即受處分人確有前揭違規行為，
    並以原處分機關依道路交通管理處罰條例第21條第1項第1款
    之規定，裁處受處分人罰鍰9,600 元，惟未適用最初裁處時
    即修正後同法第21條第1項第4款規定，尚有違誤，爰撤銷原
    處分，依上開規定仍受處分人違規行為裁處罰鍰9,600 元，
    洵屬正確。受處分人猶執陳詞提出抗告，指摘原法院裁定不
    當云云，為無理由，應予駁回。
六、據上論結，應依道路交通事故處理辦法第26條，刑事訴訟法
    第412 條，裁定如主文。
中    華    民    國    97    年    9     月    4     日
                  刑事第九庭審判長法  官  陳貽男
                                  法  官  許宗和
                                  法  官  何信慶
以上正本證明與原本無異。
不得再抗告。
                                  書記官  王泰元
中    華    民    國    97    年    9     月    4     日


司法院資訊處製作；財團法人民間司法改革基金會備份。
